【裁判字號】    97,自,49
【裁判日期】    981204
【裁判案由】    誣告
【裁判全文】
臺灣臺南地方法院刑事判決                97年度自字第49號
自  訴  人  甲○○
訴訟代理人  蔡進欽律師
            蘇正信律師
            蔡弘琳律師
被      告  乙○○
上列被告因誣告案件，經自訴人提起自訴，本院判決如下：
    主  文
本件免訴。
    理  由
一、自訴意旨略以：被告乙○○意圖自訴人甲○○受刑事處分，
    於民國（下同）88年5月11日，臺灣高等法院臺南分院（下
    稱臺南高分院）88年度上訴字第521號刑事案件審理中，向
    臺南高分院提出變造之佳禾娛樂有限公司（下稱佳禾公司）
    之「臺南縣政府營利事業登記證」（該真正之營利事業登記
    證係臺南縣政府於84年1月25日核准發給，證號84公字第001
    09083號）影本1紙而使用之，而該變造之營利事業登記證影
    本1紙，其中關於營業所在「臺南縣佳里鎮○○路91號」、
    核准設立登記日期「84年5月25日」之記載乃係變造而成，
    且營業項目欄之附註「（不得從事設置保齡球場業務）」字
    樣亦遭塗抹除去而變造（佳禾公司真正之營業所在為「臺南
    縣永康市○○里○○街91巷20弄87號1樓」、真正之核准設
    立登記日期為「84年1月25日」），意圖影響判決結果，使
    自訴人受刑事處分至為顯然，致認被告涉犯刑法第169條第2
    項之行使變造證據罪嫌云云。
二、按上訴人於訴訟中倘若提出刑法第169條第2項之偽造、變造
    之證據，以達其誣告目的，其追訴權時效固應自其提出該項
    證據之日起算。否則，刑法第169條第1項之誣告罪，祇須具
    有誣告之意思及所告事實，足以使人受刑事或懲戒處分，而
    其所為之申告復已達到於該管公務員時，即完全成立。至於
    誣告成立以後之補具非偽造變造之證據，上訴等行為，不過
    為犯罪成立後之訴訟上防禦攻擊方法，並非犯罪行為之繼續
    。故其追訴權時效，應自犯罪成立之日亦即其申告達於該管
    公務員時起算（最高法院72年度臺上字第655號裁判意旨參
    照）。
三、自訴意旨認被告涉犯上開刑法第169條第2項罪嫌，係以佳禾
    公司經濟部公司執照、設立登記事項卡、真正之臺南縣政府
    84公字第00108089號營利事業登記證影本、營利事業統一發
    證設立登記申請書、被告之87年3月6日刑事自訴狀、變造之
    臺南縣政府84公字第00108089號營利事業登記證影本（即臺
    南高分院88年上訴字第521號卷第67頁）、本院87年度自字
    第114號刑事判決、最高法院98年度臺上字第4174號刑事判
    決、臺南高分院88年度上訴字第521號案件88年5月11日審理
    期日筆錄（即該案審卷63至66頁）、臺南縣政府98年9月9日
    府經商字第0980216500號函及附件、本院87年度自字第114
    號刑事案件卷第146頁變造之佳禾公司「臺南縣政府營利事
    業登記證」影本1紙（見本院卷1第59至68、74至78、137至1
    51、18  5之1至185之3頁、本院卷2第9至27頁）為據。訊據
    被告乙○○否認涉有上開刑法第169條第2項之行使變造證據
    罪嫌，辯稱：臺南高分院88年度上訴字第521號刑事案件88
    年5月11日審理期日筆錄所附之本件變造之佳禾公司「臺南
    縣政府營利事業登記證」影本1紙，並非我所提出等語。
四、經查：
  (一)本件被告前因認本件自訴人涉犯刑法第210條、第217條第1
    項、第216條、第214條之偽造、行使私文書、使公務員登載
    不實等罪嫌，於87年3月6日，對本件自訴人等提出自訴，經
    本院於88年3月9日，以87年度自字第114號判處本件自訴人
    無罪，本件被告提出上訴，由臺南高分院88年度上訴字第52
    1號審判後，經最高法院發回更審，幾經審判，嗣由臺南高
    分院於98年4月28日，以97年度重上更(四)字第359號判決駁回
    本件被告之上訴，再經最高法院於98年7月23日，以98年度
    臺上字第417  4號判決駁回本件被告之上訴而確定等情，有
    本院87年度自字第114號、臺南高分院97年度重上更(四)字第
    359 號及最高法院98年度臺上字第4174號刑事判決在卷可憑
    （見本院卷1第74至78、184至185之3頁），先予說明。
  (二)其次，(1)臺南高分院88年度上訴字第521號刑事案件88年5月
    11日審理期日筆錄所附之佳禾公司「臺南縣政府營利事業登
    記證」影本1紙，其中關於營業所在「臺南縣佳里鎮○○路
    91號」、核准設立登記日期「84年5月25日」之記載乃係變
    造而成，且營業項目欄之附註「（不得從事設置保齡球場業
    務）」字樣亦遭塗抹除去而變造之情，有該變造之影本、臺
    南高分院88年上訴字第521號案件88年5月11日審理期日筆錄
    1份（即該案審卷63至66頁）及臺南縣政府98年9月9日府經
    商字第0980216500號函及附件可稽（見本院卷1第137至151
    頁、本院卷2第9至27頁）。(2)又臺南高分院88年度上訴字第
    521號刑事案件88年5月11日審理期日筆錄所附之變造之佳禾
    公司「臺南縣政府營利事業登記證」影本1紙，乃本件被告
    於該次審理中所提出之情，業經本件被告於本件審理中承認
    在卷（見本院卷1第174頁），且該88年度上訴字第521號案
    件之88年5月11日審理期日，僅本件被告（即該案件自訴人
    、上訴人）及證人到庭，該案件被告（含本件自訴人）當日
    均未到庭等情，有該期日之審理期日筆錄1份（即該案審卷
    63至66頁，含報告單、訊問筆錄、證人結文、證人旅費領據
    ）附卷可佐（見本院卷1第137至150頁）。至於本件被告嗣
    後於本件審理中辯稱其已忘記上開88年度上訴字第521號刑
    事案件88年5月11日審理期日筆錄所附之變造之佳禾公司「
    臺南縣政府營利事業登記證」影本1紙，是否為其所提出云
    云（見本院卷1第195頁），無法認為可採。
  (三)惟本件被告前於本院87年度自字第114號刑事案件審理中，
    於87年10月28日，向本院提出佳禾公司「臺南縣政府營利事
    業登記證」影本1紙，其中關於營業所在「臺南縣佳里鎮○
    ○路91號」、核准設立登記日期「84年5月25日」之記載乃
    係變造而成，營業項目欄之附註「（不得從事設置保齡球場
    業務）」字樣亦遭塗抹除去而變造，且該本院87年度自字第
    114號之變造之佳禾公司「臺南縣政府營利事業登記證」影
    本1紙，與臺南高分院88年度上訴字第521號之變造之佳禾公
    司「臺南縣政府營利事業登記證」影本1紙，二者變造之部
    分完全相同，亦有本院87年度自字第114號87年10月28日刑
    事補呈證據狀1份、上開88年度上訴字第521號88年5月11 日
    審理期日筆錄1份附卷可佐（見本院卷1第70至73、137至150
    頁），基此，揆諸上開所引裁判意旨，應認本件被告前於臺
    南高分院88年度上訴字第521號之88年5月11日提出之變造之
    佳禾公司「臺南縣政府營利事業登記證」影本1紙，所涉及
    之刑法第169條第2項之行使變造證據罪嫌，其追訴權時效，
    應自犯罪成立之日，亦即本件被告前於本院87年度自字第
    114號之87年10月28日提出變造之佳禾公司「臺南縣政府營
    利事業登記證」影本1紙之時起算，故而，本件被告於臺南
    高分院88年度上訴字第521號之88年5月11日提出變造之佳禾
    公司「臺南縣政府營利事業登記證」影本1紙，不過為犯罪
    成立後之訴訟上防禦攻擊方法，並非犯罪行為之繼續。
五、按案件時效已完成者，應諭知免訴之判決，且得不經言詞辯
    論為之，刑事訴訟法第302條第2款、第307條定有明文。又
    被告行為後，刑法業於94年2月2日修正公布，並自95年7月1
    日起施行，而刑法修正施行前，其追訴權或行刑權時效已進
    行而未完成者，比較修正前後之條文，適用最有利於行為人
    之規定，亦為刑法施行法第8條之1所明定。查此次刑法修正
    ，其中關於追訴權時效部分，刑法第80條第1項第2款、第83
    條均經修正，就所犯最重本刑為3年以上10年未滿有期徒刑
    之罪者，追訴權時效期間由10年提高為20年，且追訴權時效
    停止之起點由「開始偵查之日」修正為「提起公訴之日」，
    經綜合比較上開法律變更之情形，以修正前之規定對於被告
    較為有利，依據修正後刑法第2條第1項前段之規定（此條係
    規範行為後法律變更所生新舊法律比較適用之準據法，是刑
    法第2條第1項本身雖經修正，但無比較新舊法適用之問題，
    應一律適用裁判時之現行刑法第2條第1項之規定，為「從舊
    從輕」之比較），即應適用修正生效前之上開刑法規定，併
    為敘明。
六、本件自訴人自訴本件被告涉犯刑法第169條第2項之行使變造
    證據之罪嫌，其追訴權時效期間應自87年10月28日起算，已
    見前述。又刑法第169條第2項之最重本刑為有期徒刑7年，
    其追訴權時效期間，依修正前刑法第80條第1項第2款規定為
    10年，本件自訴人遲至97年12月5日始向本院提出本件自訴
    ，有本件自訴狀上之本院收文章戳印文1枚可查（見本院卷1
    第1頁），自當已因10年間不行使而消滅，依法自應為諭知
    免訴之判決。
七、(一)復按營利事業登記證係屬刑法第212條之特許證；又影本
    與原本可有相同之效果，如將原本予以影印後，將原本之部
    分內容竄改，重加影印，其與無製作權人將其原本竄改，作
    另一表示其意思者無異，應成立變造文書罪（最高法院72年
    12月13日民刑庭會議決議參照）。(二)繼按行為後法律有變更
    者，適用行為時之法律，但行為後之法律有利於行為人者，
    適用最有利於行為人之法律，為95年7月1日修正施行之刑法
    第2條第1項所明定。若行為人於該次刑法修正前追訴權時效
    「已然完成」者，應無適用刑法施行法8條之1之規定比較新
    舊法之餘地，而應依刑法第2條第1項為新舊法之比較，合先
    敘明。查修正後刑法第80條第1項，及修正前刑法第80條第1
    項關於追訴權時效期間之規定不同，修正後刑法所定時效期
    間較長，表示行為人被追訴之期限較久，自屬對行為人不利
    ，比較結果自以修正前刑法第80條較有利於行為人。(三)本件
    被告提出上開變造之「臺南縣政府營利事業登記證」影本，
    所涉刑法第216、第212條嫌疑之罪名之最重本刑為有期徒刑
    1年，其追訴權時效期間，依修正前刑法第80條第1項第3款
    規定為5年，至本件自訴人於97年12月5日始提起本件自訴，
    當亦已因5年間不行使而消滅，併予說明。
據上論斷，應依刑事訴訟法第343條、第302條第2款，判決如主
文。
中    華    民    國    98    年    12    月    4     日
                  刑事第十庭  審判長  法  官  陳威龍
                                      法  官  高如宜
                                      法  官  盧鳳田
以上正本證明與原本無異。
如不服本判決應於收受本判決後10日內向本院提出上訴書狀，並
應敘述具體理由。如未敘述上訴理由者，應於上訴期間屆滿後20
日內向本院補提理由書狀（均須按他造當事人之人數附繕本）「
切勿逕送上級法院」。
                                      書記官  黃憶筑
中    華    民    國    98    年    12    月    4     日

司法院資訊處製作；財團法人民間司法改革基金會備份。
